臺灣臺南地方法院刑事判決
110年度訴字第550號
公  訴  人  臺灣臺南地方檢察署檢察官
被      告  楊豐銘


指定辯護人  沈聖瀚律師

上列被告因強盜等案件，經檢察官提起公訴（110年度營偵字第6
99、700、722、750號），本院判決如下：
    主    文
丙○○犯附表所示之侮辱執行職務公務員罪，共三罪，分處如附表
所示之刑。應執行拘役壹佰貳拾日，如易科罰金，以新臺幣壹仟
元折算壹日。又犯恐嚇取財罪，處有期徒刑捌月。
被訴毀損部分，公訴不受理。
    判決要旨
一、被告強取香菸的部分，行為強度並未使店員喪失意思決定，
    所以只成立恐嚇取財罪。
二、考量被告特殊的身心狀況，本院認為不適宜量處重刑，但恐
    嚇取財部分對於店員的人身安全仍然造成一定程度的危害，
    因而決定不量處最輕度刑。
三、毀損部分，本院認為未經合法告訴，依法應判決不受理。　
    事    實
一、妨害公務部分：
    丙○○因之前與警察互動感到不愉快，於是先後在下列時間前
    往派出所騷擾警員：
  1.民國110年1月20日15時30分左右，前往台南市政府警察局白
    河分局（下同）東原派出所，對執勤警員吳鵬竣辱罵「幹你
    娘、幹你娘機掰、靠北」。
  2.110年3月28日22時36分至47分左右，自稱是國安局人員撥打
    電話到東原派出所，被接聽電話的警員吳鵬竣查覺真實身分
    ，隨即在電話中辱罵吳鵬竣「你去給人家幹啦，幹你娘機掰
    」、「靠北阿」。
  3.110年4月2日9時3分左右，前往白河派出所，對執勤警員林
    哲弘辱罵「幹你娘、幹你娘機掰」長達10幾分鐘。
二、恐嚇取財部分：
　　丙○○又於110年3月29日2時10分左右，前往位於台南市○○區○
    ○里00000號的「多福超商」，向店員甲○○提出因身上沒錢想
    用手機抵押後賒借一包香菸的請求，並於甲○○拒絕後，拿起
    放在櫃檯上的美工刀，告知甲○○他打算持刀直接拿走店內香
    菸，請甲○○報警，甲○○拒絕配合，丙○○又以美工刀指向甲○○
    ，要求甲○○「往後、往後」，且從貨架上拿取一包香菸，甲
    ○○大聲制止並表達「我真的生氣喔」、「不要拿我的菸」、
    「拿過來」、「那是我的東西」、「你有用錢買逆」，仍無
    法阻止丙○○取走香菸，於是以電話報警。接到報案的警察到
    場後，便在「多福超商」外面當場逮捕丙○○。
    理    由
甲、有罪部分之事實認定：　　
一、妨害公務部分：
　　這個部分，有以下的證據足以證明被告犯罪：
  1.被告於警局、地檢署及法院的自白。
  2.證人吳鵬竣（東原派出所警員）、林哲弘（白河派出所警員
    ）在偵查中的證詞。
  3.白河分局警員密錄器影像截圖與譯文。
  4.本院勘驗員警密錄器及派出所監視器錄影檔的紀錄（筆錄）
    。
二、恐嚇取財部分：
　　這部分的事實，也有以下的證據足以證明：
　1.被告在警局、地檢署及法院都承認客觀事實。
　2.證人甲○○（店員）在警局、地檢署及法院的證詞。
　3.本院勘驗「多福超商」監視器錄影檔的紀錄（筆錄）。
　　
乙、有罪部分之法律上判斷：
一、妨害公務部分：
　  這個部分，本院、檢察官及辯護人都認為被告成立3個修正
    前刑法第140條第1項的侮辱執行職務公務員（本罪在被告犯
    罪後修法加重處罰，應該依照刑法第2條第1項前段的規定，
    適用比較有利於被告的舊法）。
　
二、恐嚇取財部分：
　㈠兩造的意見：
　1.檢察官：
　　被告持美工刀向店員甲○○揮舞，使甲○○「受驚嚇而不知所措
    」，任令被告拿走香菸，被告的行為構成刑法第330條第1項
    的攜帶兇器強盜罪。
　2.被告方面：
　　①被告：
　　　⑴我雖然有拿香菸，但我絕對不是強盜。
　　　⑵我當時有跟妹妹（店員）說我在這邊等，你打電話給派
        出所，我這樣也算是自首。
　　②辯護要旨：
　　　⑴被告一開始就要求以手機與店員換取香菸，足以認為他
        並沒有不法所有的意圖。
　　　⑵被告拿起「多福超商」店內的美工刀之後，特別囑咐店
        員「後退一點」、「不要靠近我」，可知被告也擔心並
        避免以美工刀傷害店員。況且店員在報警之後並未離開
        現場，意思自由並未喪失，所以被告的行為並非強盜。
　　　⑶恐嚇取財罪的構成要件之一，是惡害的告知，但被告在
        拿取香菸的過程，是否有惡害的告知存在疑問，因此認
        為被告這部分的行為，頂多成立刑法第304條的強制罪
        。
　㈡本院的決定：
　1.強盜與恐嚇取財的差別：
　　用恐嚇或脅迫方式強取他人財產，都會使被害人感到害怕，
    但刑法第328、330條強盜與第346條恐嚇取財行為的差別，
    在於行為人的手段強度。也就是言語或肢體動作所傳達的壓
    迫訊息，是否使被害人喪失意思自由，而達到不能抗拒的程
    度。如果行為強度沒有達到上述程度，只能認為恐嚇取財，
    不能評價為強盜行為。
　2.客觀的情形：
　　被告擅自拿走「多福超商」店內香菸的過程，已被店裡的監
    視器完整錄影，並經在法庭上播放勘驗（本院卷103-107頁
    ），經過情形是：
　　⑴被告進入店裡，向店員甲○○表示身上沒帶錢，「我先來欠
      一包菸好嗎，啊我明天叫人拿一包菸給你，明天，啊這支
      手機你拿去，跟你欠一包菸，一包七星就好，啊這支小米
      機你先拿去」，提出想用手機抵押後賒借一包香菸的請求
      。
　　⑵甲○○拒絕後，被告一再央求無效。
　　⑶被告提出「不然我拿一支刀子，你假裝一下，你看辦法去
      派出所。這樣就會成立了」，而後走入櫃台，對甲○○說「
      你拿刀子，我給你恐嚇，我們現在兩邊，你不要靠近」，
      接著拿起櫃台邊美工刀指向甲○○，並看向櫃台後方香菸區
      ，要求甲○○後退，並以美工刀指向甲○○後從貨架拿走一包
      香菸。
　　⑷甲○○見狀對被告說「不要拿菸」，被告回說「我要殺你喔
      ，我現在要殺啊捏（拿著美工刀持續指向店員)，你...現
      在錄著，你報警啊，吼你不會配合逆啊？你要假裝害怕啊
      ，你不是一直靠過來，靠過來我就砍下去喔，妹妹我真的
      會砍下去喔，真的笨笨的」，而後轉身走出櫃台。
　　⑸接下來的對話可以反應出甲○○的心理狀況，所以全文記錄
      ：
　　　甲○○：我真的生氣喔（語氣大聲）！
　　　被告：你現在趕快去報案啊，你就是去報案，我現在就是
      要叫你去報案（走出櫃台，以美工刀劃開香菸包裝），不
      然你不讓我欠錢，要怎麼辦？吼我...妹妹你....
　　　甲○○：不要拿我的菸（語氣大聲）！
　　　被告：你不要那麼大聲，不要生氣、不要生氣氣。
      甲○○：拿過來！
      被告：我...你、我現在，我身上有武器你敢靠過來嗎？
      甲○○：那是我的東西！
      被告：什麼你的東西？我買錢買的，什麼你的東西？
      甲○○：你有用錢買逆（語氣大聲）？
      被告：我用。
      甲○○：用逆啦。
      被告：那兩支五萬多塊啦，快要六萬啦，那支三星S Ultr
      aㄟ啦，比蘋果更好啦（打開菸盒，咬著一根菸並用打火機
      點火)，吼我就等你告完，我會拿來給你啦，對不起啦妹
      妹。我要來去坐救護車了喔，這樣是多少錢？這支看起來
      不錯耶(丙○○走回收銀台，拿起櫃台商品區的打火機)，吼
      我要去派出所逆啦，你跟他說丙○○啦。
　　⑹甲○○以手機打電話報警。
　　⑺上述被告以美工刀指向甲○○的過程，經截圖列印附卷，可
      知美工刀都距離甲○○「超過一個手臂的長度」（警三卷41
      -47頁、本院卷138頁）。
　3.店員甲○○陳述的心理狀態：
　　①警員曾經詢問證人甲○○當時你有何反應？她回答「我有稍
      微嚇到以為對方是開玩笑的，結果他真的做出這樣行為」
      （警三卷13頁）。
　　②在地檢署，證人甲○○提及「我以為他開玩笑的，他就拿起
      櫃檯上的美工刀對著空氣揮舞，沒有傷到我，然後就取菸
      ，割開那包菸，我就對他說趕快把菸還我，他就說不要這
      麼兇，我就把手機拿起來報警....」，並且提到「我那時
      候也不知道我在幹嘛，我腦袋一片空白」。檢察官問當時
      覺得自己有還有辦法阻止被告嗎？甲○○回答「沒辦法，而
      且也不敢」（偵三卷29-30頁）。
　　③在法院作證時，檢察官及法官試圖以下述問答釐清甲○○的
      心理狀況：
　　　檢察官：影片中被告剛說的那段話的整段過程，妳當下的
      感受是什麼？
　　　甲○○：我不知道我要幹嘛
　　　檢察官：當下被告說這些（恐嚇的）話，妳會害怕被告真
      的拿美工刀對妳攻擊嗎？
      甲○○：我腦袋沒有想這些。
　　  檢察官：妳當下會緊張嗎？妳第一時間的想法是什麼？
      甲○○：我不知道耶。
      檢察官：是因為嚇到？還是？妳之前有遇到其他客人有類
      似這樣的情形過嗎？
      甲○○：第一次遇到。
　　  檢察官：那妳當下有無任何一點害怕或是？妳會想要報警
      是什麼原因？
      甲○○：怕被告又突然進來店裡。
      檢察官：有無怕被告對妳的人身、身體，不管是徒手或真
      的拿那隻美工刀造成傷害？
      甲○○：其實我那天真的沒有什麼印象了，腦袋就想報警而
      已。
      檢察官：妳只想趕快報警找人來幫忙嗎？
      甲○○：是（本院卷110-112頁）。
      ..................................................
      至於甲○○不敢搶回遭到被告所拿走香菸的原因，是甲○○覺
      得「被告行為舉止好像怪怪的」、「被告的行為舉止有點
      奇怪」、「（有無擔心如果妳過去的話，會被被告攻擊或
      其他動作？）我覺得有可能」（本院卷113頁）。
　　　..................................................
　　　法官：就是被告要進櫃台的門就嚇到？
      甲○○：嗯。
      法官：但被告跟妳隔著櫃台站在妳對面時，妳沒有嚇到？
      甲○○：你說跟我說要欠錢的那個時候嗎？
      法官：對，那時候有嚇到嗎？
      甲○○：那時候沒有（本院卷118-119頁）。
      ..................................................
　　　法官：因為整個（錄影）過程有聽到你的聲量是比較大聲
      的，妳當時有生氣的情緒嗎？
　　　甲○○：是。
　　　法官：又生氣又害怕嗎？
　　　甲○○：那時候不知道耶。
　　　法官：我有注意到被告進櫃台後，他往前走，但妳的身體
      並沒有往後退，是因為什麼原因妳沒有往後退？我的想法
      是如果妳很害怕，正常情形會往後退會警戒，可是妳沒有
      。
　　　甲○○：可是我會停頓很久。
      法官：還是你那時候可能受到驚嚇所以你不知道如何處理
      妳自己？
      甲○○：可能是有。
      法官：對，被告拿走菸的時候，但妳的聲量是有點語調是
      點有罵他的意思？
      甲○○：那時候有回過神一下，想說那包菸要還我。
      法官：妳想要阻止被告，妳那麼大聲，妳不會怕激怒被告
      嗎？
      甲○○：沒有想那麼多（本院卷119-120頁）。
　4.本院的判斷：
　　①被告的行為方式：
　　　⑴從監視器錄影內容顯示，被告是用一種半開玩笑的方式
        ，先是要求店員甲○○與他合演一齣「被顧客持刀搶走香
        菸」的戲碼，遭甲○○拒絕後，被告仍似真似假（半演半
        認真）地依他期待的劇情，進入櫃台取走貨架上的香菸
        。
　　　⑵整個過程中，被告雖然手上持刀，但那把美工刀從未靠
        近甲○○的身體，始終與甲○○的身體保持一步以上的距離
        ，被告只是在上述距離外揮動手上的美工刀。
　　②甲○○的反應：
　　　⑴在監視器錄影內容中，可以清楚從甲○○一再向被告大聲
        說「我真的生氣喔」、「不要拿我的菸」、「拿過來！
        」、「那是我的東西！」、「你有用錢買逆」的話語，
        感受到甲○○在被告取走香菸之後的怒氣。一般而言，被
        他人行為壓迫到失去意思自由的人，通常不敢向對方表
        達此種怒氣。
　　　⑵由甲○○在地檢署及法院的證詞，本院認為甲○○不（敢）
        阻止被告拿走香菸，不（敢）搶回香菸的原因，也就是
        感到害怕的原因，是被告的怪異舉止使她難以預測阻止
        或搶回是否安全？而不是被告揮動美工刀的肢體壓迫行
        為。
　　③綜合判斷：
　　　根據以上的說明，本院認為被告手持美工刀揮動，傳達可
      能以手上的美工刀傷害甲○○的訊息，而屬於一種對甲○○的
      肢體上壓迫行為，也就是「惡害的通知」。就這一點而言
      ，本院並沒有辯護人「是否有惡害的告知」的疑問。但因
      被告的傳遞訊息的嘻笑與不正經態度，以及美工刀與甲○○
      身體的距離，並未使甲○○的意思自由喪失，而未達到強盜
      的程度。
　　④被告仍有不法所有的意圖：
　　　被告雖然曾經表示以自己手機抵押後賒借香菸的意思，但
      他在店員甲○○明白拒絕之後，仍然強行拿走香菸，在法律
      上當然應該被評價為具有非法侵奪他人財產（不法所有）
      的意圖。況且，店員甲○○在法院也證實被告拿走香菸之後
      ，並沒有把手機留在店內（本院卷119頁）。所以辯護人
      這個部分的抗辯，本院無法採納。
　5.結論：
　　①被告這部分的行為，構成1個刑法第346條第1項的恐嚇取財
      罪。
　　②這部分，檢察官認為被告成立攜帶兇器強盜罪，本院應該
      依據刑事訴訟法第300條的規定，變更檢察官的起訴法條
      ，改以恐嚇取財罪處罰被告。
三、補充說明：
　　①被告所犯的3個侮辱執行職務公務員罪，以及1個恐嚇取財
      罪，應該合併處罰。
　　②經店員報案後到場員警雖然是在「多福超商」外面逮捕被
      告，但被告並未主動告知員警強行拿走香菸的事實，所以
      他雖然並未遠離行為現場，仍然不能依據自首的規定減輕
      刑罰。
　　　
丙、有罪部分之量刑：
一、被告的特殊情況：
　　本案因為被告的行為模式特殊，且被告在審判前提出與精神
    疾病有關的藥單，所以本院根據辯護人的要求，請衛生福利
    部嘉南療養院的精神科醫師為被告作精神鑑定後，確認被告
    的行為理解及控制能力雖然沒有「顯著減損」，而不能依據
    刑法第19條第2項的規定減輕刑罰。但他「自小罹患注意力
    不足暨過動症，並因此導致學習興趣不佳，並在破碎家庭，
    缺乏正向支持力的影響下，逐漸走向犯罪行為。依據相關研
    究，注意力不足暨過動症病患，在早期未經診療的情形下，
    容易導致後續因衝動控制與社會融入不佳，而逐漸衍生反社
    會行為。而楊員於出獄後，亦呈現雙相情感障礙症與酒精、
    安眠藥使用障礙之症狀，考量楊員有注意力、衝動控制不佳
    ，思考彈性欠缺之情形，仍建議持續至精神科就診，除以藥
    物治療外，維持情緒穩定，加強衝動控制，增強因應調適之
    技巧」（本院卷219頁）。由此可知，被告短時間多起犯罪
    行為，與他自小的注意力不足與過動症有關，並非單純源自
    於反社會性及惡性。理解到這一點，就沒有量處重刑的正當
    理由。
二、行為評價：
　　被告多次妨害公務行為，雖然本意在發洩怒氣，且他的騷擾
    行為仍然使執行職務的公務員無端受辱，但對於社會安全及
    民眾侵害性較小。至於恐嚇取財的行為，雖然獲得的不法利
    益只有一包香菸，但此部分的行為因動用到兇器而趨近於強
    盜，且對於店員甲○○的人身安全仍然造成一定程度的危害風
    險，自然不應量處最輕度的刑罰。
三、結論：
　　綜合上述各點，再考量被告過往的守法程度、年齡、生活情
    況，決定妨害公務部分，分別依行為強度，量處附表所記載
    的拘役刑，並依據刑法第51條第6款所規定的拘役刑合併執
    行上限，宣告合併執行拘役120日（都可用新臺幣1,000元折
    抵入獄1日）。恐嚇取財部分，則量處有期徒刑8月。
　　
丁、有罪部分之沒收：
　　被告用以強取香菸時所用的美工刀，是「多福超商」店內使
    用的工具，不屬於被告所有。至於遭到被告拿取的香菸，雖
    然經被告抽用一兩根，但其他香菸已經被警察扣押之後交給
    甲○○簽收（警三卷35頁）。本院認為一兩根香菸的價值不高
    而欠缺刑法上的重要性，決定依刑法第38條之2第2項的規定
    不加以沒收，以免為了區區數元而耗費更多的地檢署行政成
    本。
　　
戊、不受理部分：
一、起訴事實及罪名：
　1.檢察官另又起訴：被告於110年3月30日15時33分，以腳踹東
    原派出所的玻璃門，使玻璃門出現碎裂因而致令不堪使用。
　2.並認為這部分涉嫌觸犯刑法第354條的毀損罪。
二、判決不受理的理由：
　1.依刑法第357條的規定，上述罪名需「告訴乃論」。
　2.東原派出所警員鄭光育於110年3月30日提出的職務報告只提
    到「二、案情詳況：全案本所依公然侮辱、妨害公務、毁損
    罪嫌將楊嫌移送。…三、…職鄭光育（東原派出所警員）向楊
    嫌提出公然侮辱、妨害公務告訴。」（警二卷19-20頁）。
    白河分局的刑事案件報告書也只提到「上列嫌犯因涉妨害公
    務，妨害名譽，毁棄損壞等嫌疑案件，依法應予移送偵查，
    茲詳開各項於下…核犯嫌丙○○之所為，顯已涉犯妨害公務、
    妨害名譽、毁棄損壞等罪嫌，全案爰依法移請貴署偵辦。」
    （偵二卷3-4頁）。
　3.上述員警職務報告以及分局的刑事案件報告書的內容，都不
    能認為是「提出毀損的刑事告訴」。此外，並沒有可代表東
    原派出所或白河分局的公務員對被告提出毀損的告訴。
　4.根據以上的說明，被告被起訴的毀損行為應該依照刑事訴訟
    法第303條第3款的規定，判決不受理。
　　
依照以上說明，本院依據刑事訴訟法第299條第1項前段、第300
條、第303條第3款等規定，判決被告主文欄所記載的刑罰及毀損
部分公訴不受理。
本案經檢察官董詠勝提起公訴、檢察官乙○○到庭執行職務。

中　　華　　民　　國　　111 　年　　6 　　月　　28　　日
                    刑事第十庭審判長法  官  劉怡孜
                                    法  官  潘明彥
                                    法  官  陳欽賢 
以上正本證明與原本無異。
如不服本判決應於收受本判後20日內向本院提出上訴書狀，並應
敘述具體理由。其未敘述上訴理由者，應於上訴期間屆滿後20日
內向本院補提理由書狀（均須按他造當事人之人數附繕本）「切
勿逕送上級法院」。
  　　　　　　　　    　　　　　　　書記官　劉庭君
中　　華　　民　　國　　111 　年　　6 　　月　　28　　日
附錄本案論罪科刑法條全文：
修正前中華民國刑法第140條第1項
於公務員依法執行職務時，當場侮辱或對於其依法執行之職務公
然侮辱者，處6月以下有期徒刑、拘役或3千元以下罰金。
中華民國刑法346條第1項
意圖為自己或第三人不法之所有，以恐嚇使人將本人或第三人之
物交付者，處6月以上5年以下有期徒刑，得併科3萬元以下罰金
。

附表：
編號   時間   地點     主文   1 110年1月20日 東原派出所 丙○○犯侮辱執行職務公務員罪，處拘役伍拾日，如易科罰金，以新臺幣壹仟元折算壹日。   2 110年3月28日 東原派出所 （電話中） 丙○○犯侮辱執行職務公務員罪，處拘役肆拾伍日，如易科罰金，以新臺幣壹仟元折算壹日。   3 110年4月2日 白河派出所 丙○○犯侮辱執行職務公務員罪，處拘役伍拾玖日，如易科罰金，以新臺幣壹仟元折算壹日。